【裁判字號】    98,訴,2465
【裁判日期】    990331
【裁判案由】    給付服務報酬
【裁判全文】
臺灣板橋地方法院民事判決              98年度訴字第2465號
原      告  洪中進
訴訟代理人  陳明宗律師
被      告  羅偉修
訴訟代理人  黃勝文律師
複代理人    陳怡彤
被      告  李應村
訴訟代理人  李進成律師
上列當事人間給付服務報酬事件，本院於99年3月9日言詞辯論終
結，判決如下：
    主  文
原告之訴及假執行之聲請均駁回。
訴訟費用由原告負擔。
    事實及理由
一、原告起訴主張：被告羅偉修所有坐落於台北縣土城市○○段
    372地號及其上建物即門牌號碼為台北縣土城市○○路○段15
    號一樓及地下層一樓（以下簡稱系爭房地），曾出租於友人
    王正祺經營補習班之用，被告羅偉修有意出售系爭房地，遂
    委託原告以新台幣（下同）2450萬元出售系爭房地，嗣經被
    告李應村有意以2500萬元購買系爭房地，並簽發50萬元之斡
    旋金之支票一紙，約定被告李應村應給付50萬元之居間報酬
    ，於98年8月13日簽署原證2之買賣斡旋金收據，因系爭房地
    仍有承租人恐無法點交，被告羅偉修同意降價為2360萬元，
    超過此部份之價金為原告之居間報酬，並於98年8月14日簽
    署原證3之賣方定金收款憑證，原告通知被告二人於同月18
    日晚上7時許，至土地代書事務所簽約，被告羅偉修卻藉故
    未到，被告李應村亦未到場，嗣後又更改為同月19、20、21
    日，被告羅偉修均藉故未到場，被告李應村又以農曆7月為
    由未到場簽約，原告再於98年9月22日律師發函委請被告二
    人於同月30日簽約，被告均未到場，顯已違約，依據前揭約
    定，被告顯以不正當之條件，阻擋居間報酬之條件成就，應
    視為條件已成就，因此，被告二人自有依約給付居間報酬之
    義務，又原告與被告二人均約定，如賣方違約不賣，或買方
    違約不買，自得兩造之約定，請求被告各給付原告定金50萬
    元之一半即25萬元，爰依據前揭約定，提起本訴，並聲明：
    被告羅偉修應給付原告140萬元及自起訴狀繕本送達翌日起
    算至清償日止按年息百分之五計算之利息，被告李應村應給
    付原告50萬元及自訴狀繕本送達翌日起算至清償日止按年息
    百分之五計算之利息，並就第一項聲明願供擔保請準宣告假
    執行。
二、被告羅偉修則以：居間報酬係以媒介之契約成立為要件，原
    告從未通知被告羅偉修到場簽約，被告二人間之買賣契約之
    意思表示並未合致，因此，原告之居間報酬請求權尚未發生
    ，且原告稱被告稱係原告與其他股東購買，卻無股東一節，
    原告所述不實等語置辯，並聲明；駁回原告之訴，如受不利
    判決願供擔保請准宣告免為假執行。
三、被告李應村則以：原告從未通知被告到場簽約，被告二人之
    買賣契約之意思表示尚未合致，自無請求居間報酬之權利，
    且系爭買賣契約並未附條件，自無以不正當之方法阻礙買賣
    契約之成立，系爭房地尚未出售，自無私下交易之事實，且
    依據不動產經紀業管理條例第32條之規定，原告不得從事不
    動產仲介業務，主管機關應處以10萬以上30以下之罰鍰等語
    置辯，並聲明；駁回原告之訴，如受不利判決願供擔保請准
    宣告免為假執行。
四、兩造不爭執之事實（見99年2月2日筆錄）
(一)被告羅偉修於98年8月14日委任原告出售其所有系爭房地）約
  定被告羅偉修實際買賣取得價格為新台幣2360萬元，土地增值
  稅由賣方負擔，如逾23 60萬元之價格成交，逾此部分，則為
  原告之居間報酬，並於簽定不動產買賣契約時以現金一次付清
  ，被告羅偉修收受定金後，應於一週內與買方至專業地政事務
  所指定代書簽訂不動產契約，被告羅偉修於98年8月14日收受
  原告交付定金50萬元，有原告與被告羅偉修簽定之原證3之賣
  方訂金收款憑證第1條第1款、第2款載有明文（見本院卷第11
  頁）。
(二)被告李應村於98年8月13日委託原告與賣方居間購買系爭房地
  ，委託價額為2500萬元，並於同日交付原告斡旋金50萬元，作
  為定金，並同意於買賣簽定不動產買賣契約，支付原告居間報
  酬50萬元，被告李應村應於收受原告通知後，於7日內與賣方
  簽定不動產契約，有原證2之買賣斡旋金收據第1條可按（見本
  院卷第9頁）
(三)買方支付定金後，如買方違約不買或不依約付款，定金由賣方
  沒收，賣方並應支付該沒收定金之百方之五十予受託人，以作
  為該次委託銷售服務之支出費用，有原證3之賣方定金收款憑
  證第2條第3款可按（見本院卷第11頁）。
(四)買方逾時不買，買賣作廢，訂金沒收，因賣方違約不賣或產權
  不清或不依約履行，賣方應加倍返還其所收受之訂金，由買方
  沒收，並應支付該沒收定金之百分之五十予受託人，以作為該
  次委託修受服務之支出費用及損失之補償金，有原證2之買賣
  斡旋金收據第1條後段載有明文（本院卷第9頁）。
四、本件爭點及本院判斷（見99年2月2日筆錄）
    原告主張前揭事實，固據其提出系爭土地及建物之所有權狀
    、買賣斡旋金收據及票據影本、定金收款憑證及付佣同意書
    、台北法院郵局存證信函、律師函等證物（以上均影本），
    並傳訊證人王正祺為證，被告則以前詞置辯，因此，本件應
    審究者為(一)被告羅偉修與被告李應村就系爭房地之買賣契約
    是已意思表示合致？(二)原告依據原證2第1條後段、原證3之
    第2條第3款之約定，以買方違約不買，賣方違約不賣，各請
    求被告二人各給付居間報酬25萬元是否有理由？３被告二人
    是否有故意不正當行為阻止給付服務報酬之條件成就？茲分
    述如下：
(一)居間人以契約因其報告或媒介而成立者為限，得請求報酬，民
  法第568條第1項定有明文。契約有預約與本約之分，兩者異其
  性質及效力，預約權利人僅得請求對方履行訂立本約之義務，
  不得逕依預定之本約內容請求履行，又買賣預約，非不得就標
  的物及價金之範圍先為擬定，作為將來訂立本約之張本，但不
  能因此即認買賣本約業已成立（最高法院61年台上字第964號
  判例意旨參照）。參以證人王正祺於本院審理時證述「（法官
  問：先認識原告洪中進或被告羅偉修？）應是先認識洪中進，
  做補習班工程，羅偉修是我的房東，因為我們補習班有壁癌，
  我請洪中進來修理，剛好羅偉修來找我，說他要賣房子，洪稱
  有朋友要買房子，所以羅偉修就將房子交給洪中進去賣，當時
  還沒有簽任何委託書面，只是口頭講一講，那時有帶一位叫顏
  貴隆去看房子，談價錢談了一個多月沒有談成，對方覺得太貴
  ，後來洪中進又找了李應村來看，李應村夫妻很喜歡，看房子
  看了三、四次，我都有在場，我跟洪中進去到李應村公司去數
  斡旋金五十萬元支票，及簽立斡旋金收據，洪中進第二天8月
  14 日約羅偉修到龔銘信代書簽訂金之憑證，並交付50萬元之
  支票，當天洪中進有聯絡李應村要準備簽約，用我的手機打給
  李應村去銀行準備250萬元之本票及印鑑證明，準備辦理過戶
  ，並請他帶身分證及印章，並約好8月18日在龔代書那裡簽約
  ，我負責連絡李應村，李應村有收到電話，並答應準備文件要
  去簽約，8月14日羅偉修也在現場，所以也一併通知他8月18日
  要在龔代書事務所簽約，因為8月17日李應村要辦印鑑證明，
  所以才會約8月18日晚上7點在龔代書那裡簽約，8月18日晚上6
  點多我跟原告洪中進、證人張堯程三人在李應村公司等李應村
  夫妻，準備一起到龔代書那裡簽約，羅偉修打電話來說他不舒
  服不能來。後來羅就說要延到8月19日晚上7點，李稱好，當時
  我們總價就都已談好，才會約定要在18日簽約，且當時雙方都
  有簽斡旋金收據及訂金收據給原告洪中進。後來19日羅偉修又
  沒有到場簽約，說龔代書去南部，當時李應村已在路上，因羅
  偉修毀約很生氣，所以也沒有到，我跟原告洪中進在龔代書那
  裡等很久。後來我打電話給李應村，李應村說是農曆七月他不
  要買房子了，要約在8月再談，就說50萬元支票先不要提示。
  因為斡旋時間是7天是到8月21日，8月19日後洪中進有再約李
  應村及羅偉修，但兩個都不出席簽約，李應村是說農曆7月不
  簽約，羅偉修是說何原因未到場我就不清楚了。8月25日洪中
  進又叫我打電話給李應村，問是否要延到農曆8月，雙方就說8
  月再說，之後雙方就都不肯出來簽約」等語（見99年3月9日筆
  錄），足見，被告二人經由證人之電話通知，係就買賣標的物
  及價金之範圍達成意思表示合致，然就買賣契約之細節如付款
  方法，交屋之方式、貸款金額、終止王正祺經營補習班之補償
  事由等事由，均未達成合意，因此，本件僅成立買賣之預約，
  尚非契約本約，因此，揆之前開規定，原告請求居間報酬，自
  屬無據。
(二)依據原證2之買賣斡旋金收據第1條後段記載「買方逾時不買，
  買賣作廢，訂金沒收，因賣方違約不賣或產權不清、或不依約
  履行，賣方應加倍返還其收受之訂金，又買方沒收，並應支付
  該沒收定金百分之五十於受託人，以作為該次委託銷售服務之
  支出費用及損失之補償金」; 第2條約定「委託人同意於本委
  託件之買賣正式簽訂不動產買賣契約時，支付服務費新台幣伍
  拾萬元，於買賣雙方簽訂買賣契約同時一次給付」等語，原告
  係屬居間性質，其主要係以協調買賣雙方之供給需求，並覓得
  買賣雙方都能接受之條件，待雙方簽訂契約，契約成立之際，
  始得請求居間報酬。本件原證2之買賣斡旋金收據，自應作有
  利於消費者之解釋，參酌前後條文之文義及前揭民法之規定，
  原證2之收據第2條之約定，應僅限於買賣雙方就各項給付條件
  已合意，並已到現場且正式簽立書面買賣契約，契約成立後，
  始得請求其居間費用50萬元，並非約定原告方面代替買方向出
  賣房地一方洽商，出賣人一經同意，原告即可請求居間報酬，
  準此以觀，解釋原證2之收據第1條後段之文義，應係指被告二
  人就各項之契約履行條件已達成合意，被告二人正式簽定書面
  買賣契約後，因賣方違約不賣或買方違約不買時，原告始得向
  買方請求定金之一半作為居間報酬。況參酌前揭證人王正祺之
  證詞，系爭買賣契約係因被告羅偉修遲遲未到場簽約，並非被
  告李應村違約不買，被告李應村因已逾原證2所示之委託原告
  居間買賣之7日斡旋期間，致被告二人契約並未簽立書面買賣
  契約，因此，原告並未舉證被告李應村有何違約不買之事由。
  準此，本件被告二人間並未到場簽立正式之買賣契約，原告自
  不得請求於被告李應村給付50萬元之居間報酬，亦不得請求書
  面買賣契約成立後復因買賣雙方因其他事由（如撤銷契約或解
  除契約）致契約不履行所生之居間報酬25萬元。準此，原告依
  據原證2之買賣斡旋金收據第2條及第1條後段之約定，請求被
  告李應村給付50萬元或25萬元之居間報酬，均無理由，應予駁
  回。
(二)再者，依據原證3之賣方定金收據憑證第1條第1項記載「賣方
  同意實際取得買賣總價款為新台幣貳仟參佰陸拾萬元，....
  賣方並同意超過貳仟參佰陸拾萬元以上之金額歸於居間人洪中
  進，作為服務報酬，於買賣雙方簽定不動產賣賣契約書同時，
  一次現金給付」」; 第2條第3項記載「買方支付定金後，因買
  方違約不買或不依約付款，定金由賣方沒收，賣方並應支付該
  沒收定金之百分之五十予受託人，以作為該次委託銷售服務之
  支出費用，賣方不賣或產權不清或不依約履行，應加倍返還其
  收受買方之金額」等語，依據契約文義解釋及民法第568條之
  規定，前揭原證3之收據第1條第1項之約定，應僅限於買賣雙
  方就各項給付條件已合意，並已到現場且正式簽立書面買賣契
  約，契約成立後，始得請求其居間報酬140萬元，再者，參酌
  前揭說明，解釋原證3憑證第2條第3項之約定，應僅限於被告
  二人正式到場且簽立正式買賣契約，於買方支付定金後，因買
  方違約不買或不依約付款時，賣方即被告羅偉修始有支付沒收
  定金之一半之居間報酬予原告之義務，參以證人王正祺之證詞
  ，被告羅偉修遲遲未到場簽約等情，致被告二人間之買賣契約
  並未正式簽立，原告並未舉證被告李應村即買方有何違約不買
  之事由，已如前述，因此，原告自不得向被告羅偉修請求定金
  50 萬元一半之居間報酬25萬元。準此，原告依據原證3之賣方
  定金收款憑證第1條第1項及第2條第3項之約定，請求被告羅偉
  修給付140萬元或25萬元之居間報酬，均無理由，應予駁回。
(三)民法第99條第1項所謂停止條件，係限制法律行為效力之發生
  者，即使其繫於將來客觀的不確定事實之成否，於條件成就時
  發生效力，為法律行為之附款，本件買賣契約，約定分割後移
  轉，僅係約定出賣人應於何時為特定土地之所有權移轉登記而
  已，並無使法律行為效力之發生，繫於將來不確定事實之成否
  情事，自與停止條件有別（最高法院72年度台上字第1327號判
  決意旨參照）。所謂條件，係當事人以將來客觀上不確定事實
  之成就或不成就，決定法律行為效力之發生或消滅之一種附款
  。故事實之不確定性，為條件之特徵。倘法律行為成立時，其
  成就與否業已確定之條件，即所謂既成條件，亦即法律行為所
  附條件，係屬過去既定之事實者，雖具有條件之外形，但並無
  其實質之條件存在，是縱令當事人於為法律行為時，不知其成
  否已經確定，亦非民法第99條所謂之條件。（最高法院83年度
  台上字第1740號判決意旨參照）。準此，契約之生效與否或契
  約之消滅或解除，繫於將來客觀之不確定事實，始稱為停止條
  件或解除條件，本件原告與被告二人所簽立原證2之買賣斡旋
  金收據及原證3之賣方定金收款憑證，均因原告分別與被告二
  人已達成契約之合意而已成立生效，原告為系爭買賣契約之居
  間人或代理人，自應負責協調被告二人之契約條件是否達成合
  致而簽訂正式之書面買賣契約，因此，被告二人是否正式簽訂
  買買契約，而成立合法有效之買賣契約，係原告應履行之居間
  契約義務或代理義務，並非契約之停止或解除條件，因此，被
  告二人均未到場簽約，自非被告二人以不正當之行為阻其條件
  之成就，並無民法第101條第1項之適用，原告主張顯與法律規
  定不符，自不足採。
(四)綜上所述，原告依據原證2之買賣斡旋金收據第2條及第1條後
  段之約定，請求被告李應村給付50萬元或25萬元之居間報酬及
  依據原證3賣方定金收款憑證第1條第1項及第2條第3項之約定
  ，請求被告羅偉修給付140萬元或25萬元之居間報酬，均無理
  由，應予駁回。
五、假執行之宣告：
    原告受敗訴判決，其假執行之聲請即失所依據，應併予駁回。
六、本件事證已明，兩造其餘攻擊防禦方法及爭點，核與本件判
    決結果無涉，爰不一一論述。被告羅偉修聲請傳訊證人龔銘
    信代書欲證明被告羅偉修以為原告要和其他股東一起購買系
    爭房地等事實，核與本件爭點無關，經被告羅偉修當庭撤回
    該證人之聲請（見本院99年2月2日筆錄），被告李應村復於
    99 年3月9日言詞辯論時聲請傳訊證人龔銘信，並未敘明待
    證事實與本件爭點有何關聯，自無傳訊之必要。
七、結論：原告之訴為無理由，依民事訴訟法第78條，判決如主
    文。
中    華    民    國    99    年    3    月    31    日
                  民事第三庭    法  官  徐玉玲
以上正本係照原本作成
如對本判決上訴，須於判決送達後20日內向本院提出上訴狀
中    華    民    國    99    年    3    月    31    日
                                書記官  陳靜怡

司法院資訊處製作；財團法人民間司法改革基金會備份。
